【裁判字號】    96,上,357
【裁判日期】    970604
【裁判案由】    拆屋還地
【裁判全文】
臺灣高等法院臺中分院民事判決           96年度上字第357號
上  訴  人    龍友交通股份有限公司
兼法定代理人  丁○○
共      同
訴訟代理人    游琦俊律師
上  訴  人    丙○○
被  上訴人    甲○○
訴訟代理人    吳瑞堯律師
複  代理人    周思傑律師
上列當事人間請求拆屋還地事件，上訴人對於中華民國96年10月
16日臺灣臺中地方法院96年度訴字第1710號第一審判決，提起上
訴，本院於97年5月21日言詞辯論終結，判決如下：
    主      文
原判決關於命上訴人丙○○拆除建物交還土地部分，及該部分假
執行之宣告，暨訴訟費用之裁判均廢棄。
上開廢棄部分，被上訴人在第一審之訴及假執行之聲請均駁回。
上訴人丁○○、龍友交通股份有限公司之上訴均駁回。
第一、二審訴訟費用由上訴人丁○○及龍友交通股份有限公司負
擔百分之五三、由上訴人丁○○負擔百分之四一，餘由被上訴人
負擔。
    事實及理由
一本件上訴人上訴聲明，求為判決：(一)原判決廢棄；(二)上開廢棄
  部分，被上訴人在第一審之訴及假執行之聲請均駁回。被上訴
  人答辯聲明，求為判決：上訴駁回。又上訴人丙○○經合法通
  知，未於言詞辯論期日到場 ，核無民事訴訟法第386條各款所
  列情形，依被上訴人之聲請，由其一造辯論而為判決，先行敘
  明。
二被上訴人主張：坐落台中縣大甲鎮○○段223、223-2地號土地
  （下稱系爭土地） 為伊所有，該土地原為同段223、224及225
  地號土地之一部分，因伊與上訴人丁○○於民國85年12月間訂
  立土地交換使用契約（下稱系爭契約），由丁○○將其所有原
  223 、225地號土地均一部與伊所有原224地號土地一部交換使
  用。丁○○旋於系爭223、223-2地號土地上蓋建如附圖所示編
  號（簡稱圖示）A、B部分面積依序0．0462公頃、0．0365公頃
  均1、2樓之建物 ，其中A部分建物1樓及B部分建物1、2樓由丁
  ○○使用、A部分建物2樓由上訴人龍友交通股份有限公司（下
  稱龍友公司）使用 ，上訴人丙○○另於223地號土地上蓋建圖
  示C部分面積0．0053公頃之建物。嗣原223、225地號土地於95
  年間經拍賣由伊取得所有權，丁○○就系爭土地交換使用契約
  已給付不能，伊乃主張解除契約，並以訴狀繕本送達作為解除
  契約之意思表示。系爭契約既已解除，則上訴人分別占用系爭
  土地已無正當權源 ，均屬無權占有等情，爰依民法第767條規
  定，本於所有權之作用 ，求為命丁○○拆除圖示A部分1、2樓
  建物後由丁○○及龍友公司將該土地交還伊；暨丁○○拆除圖
  示B部分1、2樓建物、並丙○○拆除圖示C部分建物後，將各該
  土地交還伊之判決。
三上訴人丁○○、龍友公司（下稱丁○○等二人）則以：系爭土
  地上之建物為土地交換使用契約訂立後使用期間丁○○所興建
  ，伊非自始無權占有土地。且興建花費之金額約為新臺幣（下
  同）1610萬元，被上訴人應予補償建物之建築費。況系爭土地
  交換使用契約亦無陷於給付不能之情形，被上訴人自無解除該
  契約之權利。又上開建物係部分建築於丁○○自己原所有之土
  地一部上，乃屬土地及其土地上之房屋同屬丁○○一人所有，
  依民法第425條第1項規定，推定在該建物尚得使用之期限內就
  系爭土地有租賃關係存在，被上訴人請求拆屋還地，顯無理由
  等語置辯。上訴人丙○○係以 ：前開圖示C部分之建物係丁○
  ○建造，為丁○○所有等語，資為抗辯。
四關於：(一)台中縣大甲鎮○○段223、223-2地號土地（按面積依
  序0.1137公頃、0.0735公頃）為被上訴人所有。(二)被上訴人與
  丁○○於85年間訂立土地交換使用契約，由丁○○將其所有原
  同段223、225地號土地如交換使用契約附表所示A、B之土地，
  與被上訴人所有同段224號如交換使用契約附表所示C之土地，
  經被上訴人補償丁○○6萬元後，無條件交換使用 。(三)被上訴
  人於96年4月9日以大甲郵局第186號存證信函 ，通知丁○○因
  交換使用契約中所約定丁○○應交付予被上訴人使用之原同段
  223、225地號之A、B土地 ，業由被上訴人於95年7月20日經臺
  灣臺中地方法院 （下稱臺中地院）拍定得標買受上開2筆地號
  土地，丁○○已給付不能。(四)系爭土地上之房屋及廠房如附圖
  所示A、B部分均為丁○○所建造及使用中。以上，為兩造不爭
  執之事項，並有被上訴人提出之土地登記謄本、地籍圖謄本、
  存證信函影本等可稽，分據原審及本院履勘現場查明，製有勘
  驗筆錄可參，復經原審囑託台中縣大甲地政事務所派員測量屬
  實 ，此有該所96年8月24日甲地測字第0960006854號函附土地
  複丈成果圖即附圖足稽 。丁○○且自承圖示A部分建物1樓及B
  部分建物1、2樓皆由伊使用，A部分建物2樓則由龍友公司使用
  ，該A、B二棟未登記建物均為伊與被上訴人就「系爭土地於85
  年12月26日訂立土地分管使用合約書後 ，由伊出資僱工興建」
  無訛，提出95年及96年房屋稅繳款書影本4紙佐證 （見原審卷
  52至53及59頁、本院卷60頁背面）。被上訴人關此主張，堪信
  為真實。
五按因可歸責於債務人之事由，致給付不能者，債權人得請求賠
  償損害；前項情形，給付一部不能者，若其他部分之履行，於
  債權人無利益時，債權人得拒絕該部之給付，請求全部不履行
  之損害賠償 。又債權人於有第226條之情形時，得解除其契約
  ，民法第226條、第256條分別定有明文。次按「土地交換使用
  ，其性質應屬互為租賃之關係，為單一契約，並非契約之聯立
  。茲上訴人提供與被上訴人交換使用之67之1、67之2地號土地
  ，... 因被徵收，致上訴人無從再將其提供與被上訴人使用，
  係不可歸責於兩造之事由。依上開法條規定，上訴人免其提供
  該被徵收之土地與被上訴人使用之義務，被上訴人亦免其提供
  系爭土地與上訴人使用之義務，交換使用關係即當然從此消滅
  」 （最高法院82年度台上字第258號判決參照）。又「兩造間
  之土地交換使用契約，縱得認係互為租賃關係。惟上訴人所負
  之給付義務，既因不可歸責於雙方當事人之事由，致給付全部
  陷於不能，依民法第225條第1項、第266條第1項之規定，被上
  訴人即免為對待給付之義務，則兩造間之土地交換使用關係，
  自應當然從此消滅」（最高法院83年度台上字第2635號判決參
  照）。
六查被上訴人又主張丁○○提供交換使用之系爭土地因經拍賣而
  由伊取得所有權之事實，有上開土地登記謄本及兩造各自提出
  之合約書所載足證。參以丁○○與被上訴人於85年12月間訂立
  土地交換使用契約，由丁○○將其所有原台中縣大甲鎮○○段
  223、225地號如交換使用契約附表所示A、B之土地，與被上訴
  人所有同段224地號如交換使用契約附表所示C之土地，經被上
  訴人補償丁○○6萬元後 ，無條件交換管業及收益而為使用；
  及被上訴人於96年4月9日以大甲郵局第186號存證信函 ，通知
  丁○○因交換使用契約中所約定丁○○應交付予伊使用之原同
  段223、225地號該A、B土地 ，業經臺中地院於95年7月20日拍
  定由伊得標買受上開2筆地號土地 ，丁○○已給付不能，此情
  為兩造所不爭，則丁○○因一己債務問題致供交換使用之土地
  遭他人拍賣而為被上訴人買受，核屬可歸責於己之事由，致給
  付不能，被上訴人依上揭民法第226條、第256條之規定，要非
  不得解除系爭契約。被上訴人並以起訴狀繕本之送達作為解除
  契約之意思表示，即生解除契約之效力。丁○○等二人辯以系
  爭交換使用契約並無陷於給付不能之情形，被上訴人自無解除
  該契約之權利；縱令被上訴人有解除契約之權利，惟被上訴人
  所得解除者亦僅限於丁○○無法履行對被上訴人之出租義務部
  分而已，應無解除全部契約之權利云云，自非的論（另參下述
  ）。是系爭土地交換使用契約既經被上訴人表示解除，即已失
  其效力。丁○○等二人猶執系爭契約對抗被上訴人，自非有據
  。且查：
  (一)丁○○等二人雖辯稱：「兩造於85年間之所以訂立土地交換
    使用契約，係因兩造原各有之土地地形不方正互有參差，不
    利建物使用，故始訂立上開土地交換使用契約，以利雙方各
    在交換使用後所管領之土地上建屋使用。... 丁○○與被上
    訴人間有兩個獨立租賃契約存在（契約聯立），... 故其性
    質上即屬土地法第103條之租地建屋 」等語。惟被上訴人則
    予否認，屢陳：系爭土地使用交換契約訂立之真意，係以自
    己所有之土地無條件交對方使用及收益為該契約成立及存續
    之基礎，有兩造合約書第2條明載足憑 ，自非丁○○等二人
    所稱為租地建屋而互為租賃云者。且土地交換使用契約，縱
    得認係互為租賃關係，然一方給付不能，則兩造間之土地交
    換使用關係，自應當然從此消滅。又土地交換使用為單一契
    約，並非契約之聯立。丁○○既已無當初約定之土地可供伊
    使用，系爭土地交換使用契約自失其存續之基礎，尚難違反
    當事人真意而片面割裂為二個租賃契約等語。參稽最高法院
    82年度台上字第 258號判決就當事人請求對造同意其在交換
    使用之土地上改建房屋，及同院83年度台上字第2635號判決
    所為前揭闡示，暨依次論斷：「上訴人本於已消滅之交換使
    用關係，請求被上訴人同意其在系爭土地上建築房屋，洵非
    正當」、「被上訴人主張上訴人無權占用系爭土地，本於所
    有權之作用，請求上訴人將系爭... 土地上之建物拆除，並
    交還該部分土地與被上訴人... ，即無不合」等情（見本院
    卷42、45頁），均就土地交換使用且土地上存有建物之情形
    ，闡釋土地交換使用關係因不可歸責於雙方當事人之事由，
    致給付不能而應當然從此消滅之意旨。本件丁○○就系爭交
    換使用之土地因可歸責於己之事由致給付不能，既經被上訴
    人解除契約，系爭土地交換使用關係即全歸消滅。被上訴人
    就此所陳，非無可採 。乃丁○○等二人就上述第258號判決
    所顯示個案事實質疑該案土地上有無建物之情形，並執前詞
    抗辯，委無足取。
  (二)丁○○等二人又辯稱：「系爭建物大部分建築於自己原所有
    之系爭土地上，乃屬土地及其土地上之房屋同屬一人所有之
    情形，推定在系爭建物尚得使用之期限內就系爭土地有租賃
    關係存在，被上訴人訴請拆屋還地，並無理由」等語。查圖
    示A、B部分之建物係丁○○所有，兩造均無爭執。而依卷附
    台中縣大甲地政事務所於97年3月11日複丈 、同年4月2日繪
    製之土地複丈成果圖所示，該A、B部分之建物固各有一部坐
    落丁○○原所有合併分割前同段225地號土地上 ，此即該成
    果圖標示A3 、B2部分位於225地號土地上面積按序為0.0006
    公頃、0.0090公頃 （另有標示A1部分位於223地號土地上面
    積為0.0086公頃），惟標示A2 、B1部分位於224地號土地上
    面積按次為0.0370公頃、0.0275公頃（見本院卷82頁）。因
    此，被上訴人指陳上開建物主體所坐落之土地即系爭土地，
    於合併分割前為同段224地號土地 ，而該地號土地本為伊所
    有，有大甲地政事務所地籍圖謄本、原判決附圖及兩造土地
    交換使用契約附表所示為憑 ，則系爭224地號土地為伊所有
    ，自無「土地及其土地上之房屋同屬一人所有」之情形，與
    民法第425條之1所規定成立要件未合之情，已非無據。衡酌
    丁○○係於85年12月間與被上訴人簽立系爭土地交換使用契
    約後，方始蓋建圖示A、B部分之建物，為丁○○所自承，雙
    方權利義務關係自應依系爭契約為定，而系爭契約簽立時及
    之後丁○○始終既非原224地號土地所有權人 ，則其後丁○
    ○在該土地上蓋建圖示A、B部分有如上開A2、B1部分之主體
    建物 ，而丁○○所有原225地號土地全筆嗣經拍賣而由被上
    訴人取得所有權，仍無土地及其土地上之房屋原為丁○○所
    有同屬一人之情形，實難遽認圖示A、B部分建物為所有人之
    丁○○與原225地號土地為受讓人之被上訴人間 ，推定在該
    建物使用期限內有租賃關係，本件應無民法第425條之1規定
    之適用。丁○○等二人辯以在該建物尚得使用之期限內就系
    爭土地有租賃關係存在，委不足採。
  (三)至丁○○等二人另在原審提出之陳情書、公路局新工工程處
    台一線第二工務所會勘通知單、公路局第二區工程處會勘通
    知單及臺灣省交通處公路局第二區工程處函影本等件（見原
    審卷75至86頁），用以證明系爭土地上建物及建物旁通行巷
    道早已存在，並經被上訴人同意興建。然參諸丁○○等二人
    於本院陳稱：「該些陳情書及覆函主要是說明道路的興建過
    程，與本件沒有關聯」等語（見本院卷53頁背面），且該道
    路興建等情事尚無礙於丁○○就系爭交換使用之土地，因可
    歸責於己之事由致給付不能，復經被上訴人解除契約，該契
    約已不存在等事實之認定。
  (四)基上，丁○○等二人分別使用各該建物占有系爭土地，其等
    又未舉證證明有何其他合法占有權源，即難謂非無權占有系
    爭土地。審酌圖示A、B部分未保存登記之建物既為丁○○所
    蓋建，丁○○即有拆除此部分建物之事實上處分權。參按所
    有人對於無權占有或侵奪其所有物者，得請求返還之，民法
    第767條前段定有明文，丁○○係占用圖示A部分1樓及B部分
    1、2樓建物，龍友公司則占用圖示A部分2樓建物，現既均為
    無權占有，即不僅得有占用之利益，且亦無所謂應由被上訴
    人補償建築費之可言，丁○○就圖示A、B部分均1、2樓建物
    自應拆除並交還該土地，龍友公司亦非不應自圖示A部分2樓
    建物遷出而將該土地交還被上訴人。丁○○等二人執詞為辯
    ，不足採信。
七觀諸卷附台中縣大甲地政事務所 97年3月11日土地複丈成果圖
  所示，圖示C部分建物坐落丁○○原所有之合併分割前同段223
  地號土地上面積為 0.0053公頃。兩造就該C部分建物是否為丁
  ○○所建造，顯有爭執，丁○○並辯稱：該 C部分建物係伊出
  資僱請訴外人乙○○、林瑞清等蓋建等語，提出94年12月間乙
  ○○等人簽名收款之廠商付款簽收簿影本乙份為證（見本院卷
  96至97頁）。經查：丙○○迭陳：「標示 C部分之檳榔攤是丁
  ○○蓋建」、「原判決附圖 C部分的建物是我哥哥丁○○建造
  的，也是丁○○所有」等語；參據證人即受丁○○僱用參與建
  造圖示C部分建物之林瑞清證稱：「（問：原來C部分是否設有
  檳榔攤等建物？據你所知，當時蓋建情形如何？）當時是靠著
  原來已有建築物的一面牆加蓋，另外三面係以鐵架做柱子並砌
  築磚塊，上面加蓋烤漆板，時間大約距今二年多以前。鐵架、
  烤漆板部分是我做的，土水（台語）部分是『祥仔』做的，他
  的詳細名字我不知道。『祥仔』還有叫二個土水（台語）工人
  來幫忙做，至於來做水電的人我就不認識了。因為是叔姪關係
  ，我工作一天只跟丁○○拿一千元工資，我自己在別處也有工
  作，有空的時候我才去丁○○那邊做，總共跟丁○○拿了多少
  工資，我不記得了。我向來沒有跟丙○○拿過任何工資」、「
  （問：依你的瞭解，上開附圖 C部分之建物是何人出資蓋建？
  ）都是丁○○出錢蓋建的」、「我所言均實在，我確實有做，
  那個地方連螺絲在那裡我都知道」等語（分見原審卷78頁背面
  、99頁；106頁背面、107頁）；丁○○復提出其與訴外人邱芯
  柔就圖示C部分房屋（門牌台中縣大甲鎮○○路○段1699號）於
  94年 9月10日訂立之房屋租賃契約書，及丁○○與訴外人蔡沛
  璇（本名蔡玉盆）就圖示C部分房屋（門牌同址）於 95年10月
  24日訂立之房屋租賃契約書均影本各乙份（見本院卷110至123
  頁）為證，陳以該 C部分房屋之出租人均為丁○○，丁○○確
  為此C部分房屋之所有權人之情。雖丁○○於96年8月22日在原
  審陳稱：「如附圖所示 C部分為磚造鐵皮檳榔攤，為丙○○所
  建造，並由丙○○使用中」；丙○○同日僅陳：「如附圖A、B
  所示1、2樓鋼構建物，均... 歸丁○○所有，並由丁○○使用
  中」各等語。然丁○○就圖示 C部分建物業於本院改稱：「因
  為當時我弟弟丙○○沒有工作，我才蓋檳榔攤要給他使用，後
  來他沒有賣檳榔，我才收回租給邱芯柔賣檳榔，將近一年左右
  ，再出租給蔡沛璇（本名蔡玉盆）住用到現在」，嗣又陳稱：
  「 C部分建物所有權存在哪一方係法律上之事實，不能因何人
  自認來認定，且此自認與客觀事實不符，請求撤銷此自認」等
  語（見原審卷59頁、本院卷107頁及130頁均背面）。參以丁○
  ○已於 96年7月24日在原審陳稱：「系爭土地上所建房屋及廠
  房及檳榔攤，均為丁○○所建及使用，均無保存登記」之語，
  同日有關兩造不爭執之事實亦記載：「系爭土地上之房屋及廠
  房均為丁○○所建及使用中」等字（見原審卷34、35頁），按
  諸當事人於審判上所為不利於己之自承（自認），固有拘束當
  事人之效力，惟民事訴訟法第279條第1項所定自認，必須當事
  人對於他造主張之事實，積極的表示承認之情形（參看最高法
  院18年上字第2836號判例及71年台上字第3516號判例），殆見
  丁○○就圖示 C部分建物蓋建使用者前後陳述不一非無爭執，
  丁○○於原審一度陳及圖示 C部分建物為丙○○所建造並由丙
  ○○使用，應非對於被上訴人主張之事實，積極的為不利於己
  之承認，要與自認尚屬有間。矧被上訴人就其主張圖示 C部分
  建物為丙○○蓋建使用之利己事實，除舉述丁○○及丙○○前
  開 96年8月22日陳詞外，迄未舉出其他確切證據以實其說，參
  酌上情，丁○○抗辯圖示 C部分建物係伊出資建造，伊為該建
  物所有權人之情，非不可信，顯亦難認丙○○對此建物為有所
  有權乃至事實上處分權。被上訴人遽予請求丙○○拆除此部分
  建物交還土地，自難謂合。
八綜上所述，被上訴人主張上訴人無權占有系爭土地，應分別拆
  屋還地之事實，關於丁○○及龍友公司部分尚屬可信、丙○○
  部分為有未合。從而，被上訴人依民法第 767條規定，本於所
  有權之作用，請求丁○○應將系爭 223地號土地上如附圖所示
  編號A部分面積0．0462公頃之1、2樓建物拆除後，由丁○○及
  龍友公司將該土地交還伊，及丁○○應將系爭 223-2地號土地
  上如附圖所示編號B部分面積0．0365公頃之1、2樓建物拆除後
  ，將該土地交還伊，均應准許。而被上訴人請求丙○○應將系
  爭223地號土地上如附圖所示編號 C部分面積0．0053公頃之建
  物拆除並將該土地交還伊，不應准許。上開應准許部分，原審
  為丁○○及龍友公司敗訴之判決，及依兩造陳明以供擔保為條
  件，分別宣告准、免假執行，核無不合。丁○○及龍友公司上
  訴論旨，指摘原判決此部分不當，聲明廢棄，非有理由，應駁
  回其上訴。至前開不應准許部分，原審判命丙○○拆除建物交
  還土地，並為假執行之宣告，尚有未洽。丙○○上訴意旨，指
  其失當，求予廢棄改判，非無理由，應由本院將此部分原判決
  廢棄，改判為如主文第2項所示。
九本件事證已臻明確，兩造其餘攻擊防禦方法及舉證，於判決結
  果不生影響，不另逐一論列，併此敘明。
十據上論結，本件上訴為一部有理由、一部無理由。依民事訴訟
  法第450條、第449條第1項、第79條、第85條第1項、第 463條
  、第385條第1項前段，判決如主文。
中    華    民    國    97    年     6    月     4    日
                  民事第一庭    審判長法  官  吳火川
                                      法  官  饒鴻鵬
                                      法  官  簡清忠
以上正本係照原本作成。
上訴人丁○○、龍友交通股份有限公司得上訴。
如對本判決上訴，須於收受判決送達後二十日內向本院提出上訴
書狀，其未表明上訴理由者，應於提出上訴後二十日內向本院提
出上訴理由書（須按他造人數附具繕本）。
上訴時應提出委任律師為訴訟代理人之委任狀。具有民事訴訟法
第四百六十六條之一第一項但書或第二項之情形為訴訟代理人者
，另應附具律師及格證書及釋明委任人與受任人有該條項所定關
係之釋明文書影本。
                                      書記官  鄧智惠
中    華    民    國    97    年    6     月    6     日
                                                      Ａ


司法院資訊處製作；財團法人民間司法改革基金會備份。
